臺灣高等法院高雄分院刑事判決　　　　 99年度上易字第825號
上　訴　人　臺灣高雄地方法院檢察署檢察官
被　　　告　溫雁鴻
上列上訴人因被告詐欺案件，不服臺灣高雄地方法院99年度易字
第998 號中華民國99年7 月30日第一審判決（起訴案號：臺灣高
雄地方法院檢察署98年度偵字第32540 號、98年度偵字第35146
號、98年度偵字第36176 號、99年度偵字第508 號、99年度偵字
第886 號），本院判決如下：
    主  文
上訴駁回。
    理  由
一、公訴意旨略以：被告溫雁鴻雖知國內社會上層出不窮之詐騙
    集團或不法份子為掩飾其不法行徑，避免執法人員之追究及
    處罰，經常利用他人之手機門號掩人耳目，因此，在客觀上
    可以預見一般取得他人手機門號使用之行徑，常與行財產犯
    罪有密切關連，竟以縱有人持其手機門號作為詐騙之犯罪工
    具，亦不違其本意之幫助犯意，先與某姓名年籍不詳之人聯
    繫，約定由被告代辦門號，辦理成功可領得新臺幣（下同）
    1,000 元，被告乃於民國98年6 月6 日，在高雄地區之電信
    業者門市辦理0000000000號門號，申辦成功即交付予該不詳
    人提供所屬詐騙集團使用，作為該集團詐欺取財之犯罪工具
    。該詐騙集團即意圖為自己不法之所有，在雅虎奇摩拍賣網
    站及露天拍賣網站刊登拍賣廣告，利用上開門號通知買家匯
    款及提供買家聯絡之用，致如附表一、二所示林建宏等人不
    疑有詐陷於錯誤，而依指示匯至詐騙集團所指定之帳戶（各
    次犯罪事實詳如附表一、二所示）。因認被告上開所為，涉
    犯刑法第30條第1 項、第339 條第1 項之幫助詐欺取財罪嫌
    云云。
二、按犯罪事實應依證據認定之，無證據不得認定犯罪事實。不
    能證明被告犯罪者，應諭知無罪之判決，刑事訴訟法第154
    條第2 項及第301 條第1 項分別定有明文。又訴訟上用以證
    明事實之證據，須於通常一般之人均不致於有所懷疑，而得
    確信其為真實之程度者，始得據以為有罪之認定；倘其證明
    尚未達到此一程度，而有合理之懷疑存在，致使無從為有罪
    之確信時，即應為無罪之判決，有最高法院76年台上字第49
    86號判例意旨可資參照。再檢察官對於起訴之犯罪事實，應
    負提出證據及說服之實質舉證責任，倘其所提出之證據，不
    足為被告有罪之積極證明，或其指出證明之方法，無從說服
    法院以形成被告有罪之心證，基於無罪推定之原則，自應為
    被告無罪判決之諭知，最高法院92年台上字第128 號判例亦
    可參照。
三、公訴意旨認被告溫雁鴻涉有前揭犯嫌，無非係以被害人林建
    玄、陳盈秀、戴慧華、王怡方、許政毅、沈建億、劉得安、
    陳奕寰、邵紫緹、楊奕明、鄭敏如等11人、以及證人趙金玉
    、曾柏棋、陳松霖、吳錦萍於警詢時之證述，卷附之被害人
    提出之交易明細表、上開門號之申設人資料、通聯紀錄、拍
    賣網頁資料等為其論據。
四、證據能力部分：
  (一)按被告以外之人於審判外之陳述雖不符刑事訴訟法第159 條
    之1 至之4 等4條 之規定，而經當事人於審判程序同意作為
    證據，法院審酌該言詞陳述或書面陳述作成時之情況，認為
    適當者，得為證據。而當事人、代理人或辯護人於法院調查
    證據時，知有前項不得為證據之情形，而未於言詞辯論終結
    前聲明異議者，視為有前項之同意，刑事訴訟法第159 條之
    5 定有明文。查證人即被害人林建玄、陳盈秀、戴慧華、王
    怡方、許政毅、沈建億、劉得安、陳奕寰、邵紫緹、楊奕明
    、鄭敏如等11人、以及證人趙金玉、曾柏棋、陳松霖、吳錦
    萍於警詢時之證述，及本判決後述所引用供述形式之文書證
    據，其性質雖均屬傳聞證據，且當事人均已知上述證據乃傳
    聞證據，而未於言詞辯論終結前聲明異議，本院審酌上開證
    人於警詢陳述當時之原因、過程、內容、功能等外在環境加
    以觀察，足認上開證人前揭陳述係出於真意之信用性獲得確
    切保障，而有可信之特別情況，另文書形式之供述證據部分
    ，無證據證明此等證據有何遭變造或偽造情事，認為以之作
    為本件論証之證據，均與待證事實具有關聯性，作為本案之
    證據亦屬適當，揆諸前開規定，上開證據均具有證據能力。
  (二)卷附交易明細表、行動電話通聯記錄，屬機械性列印之資料
    ，非屬供述性之傳聞證據，自有證據能力。
五、訊之被告溫雁鴻堅詞否認有何提供上開門號幫助詐欺取財犯
    行，辯稱：本案用以詐騙之0000000000號手機門號，非我所
    申辦，且上開門號申請書上之簽名非我所簽，另依臺灣臺南
    地方法院檢察署99年度偵字第11578 號被告黃秋霖等3 人偽
    造文書一案之起訴書，已認定我是遭黃秋霖等人冒用身分證
    、健保卡資料而申請上開手機門號之被害人等語。經查：
  (一)址設於臺南縣永康市○○街96號「寶琳商行」，於98年6 月
    6 日接受客戶以「溫雁鴻」名義申請行動電話預付卡，該申
    請者復檢附「溫雁鴻」之身分證及健保卡影本，威寶電信公
    司因而提供門號0000000000號行動電話給該名申請者使用之
    事實，有威寶電信公司行動電話預付卡服務申請書在卷可查
    （偵四卷第11頁）。又某不詳之詐騙集團成年成員在雅虎奇
    摩拍賣網站及露天拍賣網站刊登拍賣廣告，吸引附表一所示
    林建宏等7 人購買網路拍賣商品，該詐騙集團成年成員利用
    上開門號通知買家匯款或留下上開門號聯絡以取信買家之方
    式，致附表一所示林建宏等7 人不疑有詐而均陷於錯誤，而
    分別依指示匯至詐騙集團所指定之帳戶（各次詐騙方法詳如
    附表一所示）等事實，亦據證人即被害人林建玄、陳盈秀、
    戴慧華、王怡方、陳奕寰、楊奕明、鄭敏如、證人趙金玉、
    曾柏棋、陳松霖於警詢時證述明確，並有匯款執據、MOD 金
    融交易紀錄、露天拍賣網站詐騙網頁資料、MSN 對話紀錄、
    合作金庫存簿影本、賣家網路IP查詢、雙向通聯紀錄、存簿
    影本、郵政自動櫃員機交易明細表、陳世倫郵局帳戶開戶基
    本資料、歷史交易明細、趙金玉開戶資料、存摺交易往來明
    細、陳松霖開戶基本資料、歷史交易明細表、宋文毓開戶基
    本資料、歷史交易明細表附卷可憑（警一卷第12-16 頁，警
    二卷第2-6 頁，偵一卷第19、37-46 頁，偵二卷第20-30 、
    39-44 、50頁，偵三卷第6-29頁），且為被告所不爭執，是
    此部分之事實，堪予認定。
  (二)上開門號行動電話預付卡申請書上雖填有被告姓名、年籍、
    住址並提供雙證件以備查核，然衡諸上開行動電話門號申請
    書所檢具卡號000000000000號之健保卡（偵四卷第11頁），
    係行政院衛生署中央健康保險局（下稱健保局）於92年間核
    發予被告，嗣被告於96年2 月13日以更換照片為由申請換發
    卡號000000000000號之健保卡一節，有健保局高屏業務組99
    年7 月6 日健保高字第0996014807號函、被告健保卡影本在
    卷可查（原審2 卷第40、53頁），可見上開門號所檢附之健
    保卡影本，乃健保局92年間所核發予被告使用之舊卡，倘上
    開門號係被告所申請，或係其同意提供個人年籍、身分證及
    健保卡等資料供他人申辦，其於98年6 月6 日申辦上開門號
    時，既已提供當時正使用之身分證，衡情亦可提供其現時所
    使用之健保卡以供申辦上開門號，實毋甘冒無法申辦之風險
    而持無照片之舊健保卡遽以申請上開門號之理，是本案被告
    有否親自申請或提供個人身分證及健保卡等資料供他人申辦
    上開門號，已非無疑。
  (三)又上開預付卡申請書上申請人「溫雁鴻」所留存之00-00000
    00號、0000000000號聯絡電話，其中00-0000000號於98年5
    月至7 月均處於非使用中之狀態，0000000000號則遲至99年
    5 月15日始由設址在臺北縣中和市之周秀芳小姐開通等情，
    有中華電信、遠傳電信股份有限公司函覆之申登人資料查詢
    在卷可按（原審2 卷第13-15 頁），顯見上開2 留存之聯絡
    電話於98年6 月6 日時均非使用中，自無從由上開留存電話
    而推認上開門號之申請與被告有關，況倘上開門號真係被告
    所申請，其既已填寫真實年籍，實無再以虛構之電話躲避檢
    警事後查緝之必要，益見上開門號之申請人，刻意以隨意填
    寫之號碼隱匿其身分至明。另就上開預付卡申請書「申請人
    簽章欄」上「溫雁鴻」之簽名與被告於警詢、偵查及原審審
    理中歷次筆錄所為之簽名對照觀之，其中「溫」字之寫法，
    被告係將右上方之「囚」寫為「曰」，此即與申請書「申請
    人簽章欄」上「溫」自係以正常寫法而寫成之方式不同，且
    觀其運筆方式、筆順、勾勒及神韻等項，二者亦均有顯著差
    異，應可判斷確非出自同一人之筆跡，此有上開門號申請書
    、被告各以左右手分別書寫之「溫雁鴻」簽名及其各該筆錄
    附卷可考（偵四卷第5 、11、22頁，警一卷第7 頁，原審1
    卷第28頁，原審2 卷第39頁），堪認上開門號預付卡申請書
    「申請人簽章欄」上「溫雁鴻」之署名並非被告所親簽，且
    無其他證據，足以推認被告有同意提供個人年籍、身分證及
    健保卡等資料供他人申辦上開門號預付卡之情事。再者，衡
    諸時下市面上各營利事業透過各項促銷、優惠等各類型活動
    取得個人資料情形，甚為普遍，個人資料遭外洩或留用之情
    形亦非罕見。從而，被告身分證、健保卡影本黏貼至上開門
    號申請書上之原因、過程容有數端，倘依此逕認上開門號申
    請書即係由被告本人所簽立申請辦理並取得前開行動電話
    SIM 卡，實顯速斷，在仍有相當程度之合理懷疑存在之情形
    下，本院自難遽為不利於被告之認定。
  (四)再參之「寶琳商行」因承辦多起詐騙門號，已經盈蘊科技公
    司取消經銷關係而停業等情，有臺灣高雄地方法院檢察署公
    務電話紀錄表附卷可憑（偵四卷第16-17 頁）。又被告係遭
    黃秋霖等人冒用身分資料申請上開門號等情，已據臺灣臺南
    地方法院檢察署99年度偵字第11578 號被告黃秋霖等3 人偽
    造文書一案之起訴書於犯罪事實認定：【黃秋霖、戴志傑及
    郭惠玲共同基於行使偽造私文書之犯意聯絡，由黃秋霖出資
    在臺南縣永康市○○街96號設立寶琳商店，並加盟為「威寶
    電信預付卡特約服務中心」，由戴志傑及郭惠玲負責辦理電
    信業務，並先由戴志傑購買尚未開通之威寶電信門號卡寄交
    黃秋霖，再由黃秋霖分別於之不詳時間，在不詳處所，冒用
    溫雁鴻等42人之名義，偽造「威寶電信行動電話預付卡服務
    申請書」後，寄至寶琳商店交付戴志傑或郭惠玲，再由戴志
    傑或郭惠玲分別於「冒名申請日期」，行使上開申請書傳真
    至威寶電信公司開通門號，足以生損害於溫雁鴻等42人。嗣
    黃秋霖取得已開通之威寶電話門號後，即另行起意，基於幫
    助他人犯罪之不確定故意，分10次於不詳時、地，以不詳價
    格，將門號卡出售與詐騙集團使用，詐騙集團成員即利用上
    開威寶電信門號，分別向詹山臨等135 人詐取財物】等情在
    案（見本院卷第33-37 頁），足見上開門號申請處所之「寶
    琳商行」，確涉有多起假冒被告等人名義申辦行動電話門號
    之情事。是被告所辯本案用以詐騙之0000000000號手機門號
    ，非伊所申辦，伊係遭人冒用身分資料申辦門號之被害人，
    應堪採信。
  (五)至被告於警詢時雖供稱：0000000000號威寶電信之行動電話
    門號是其親自前往高雄市○○○路的通訊行辦理無誤等語（
    偵一卷第11頁）；於原審準備程序時復陳稱：伊曾於98年6
    月6 日，為參與辦手機換1,000 元現金之活動，而在高雄市
    ○○○路某通訊行申辦威寶電信門號等語（原審1 卷第23頁
    ）；惟此部分經原審審判長詢問後被告已改稱：伊警詢會這
    樣講，是誤以為警方所詢問的乃0986開頭之月租型門號，但
    事實上，上開門號並非伊所辦理等語（原審2 卷第73頁）。
    本院審酌被告於警詢為前開陳述同時，亦陳稱：其每個月都
    有收到上開門號帳單，但其均未繳納等語（偵一卷第12頁）
    ，此即與上開門號係預付卡不會收到帳單之特性有別；且被
    告確曾於96年1 月27日，向威寶電信公司申辦0000000000號
    月租型門號一節，有威寶電信公司98年12月17日函附之行動
    電話服務申請書在卷可證（偵四卷第12頁），可見被告所言
    確非虛妄。再參以被告在臺中市警察局刑警大隊為上開陳述
    後，於同日接受臺中市警察局第二分局偵查隊警詢時亦陳稱
    ：伊因聽信朋友的話，交付帳戶資料予不詳之人，其後又因
    缺錢花用，遂前往高雄市○○○路的通訊行辦理門號而換取
    1,000 元之現金等語（警一卷第6 頁），而被告於96年2 月
    間，確有交付帳戶予不詳詐欺集團而涉犯幫助詐欺取財罪，
    並經原審判處拘役55日之事實，有臺灣高等法院被告前案紀
    錄表、原審刑事簡易判決書、臺灣高雄地方法院檢察署檢察
    官聲請簡易判決處刑書在卷可稽（原審二卷第7 、43-45 頁
    ），足徵被告所述辦理門號時間，應在其前揭所涉幫助詐欺
    取財罪之時點附近，即96年1 、2 月間，從而，被告所稱於
    98年6 月6 日前往高雄市○○○路的通訊行辦理上開門號等
    語，應係於96年1 月27日辦理0000000000號之誤，並非辦理
    本件0000000000號門號，自難據此為被告不利之認定。
  (六)此外，起訴書所述如附表二所載之各被害人，均非詐欺集團
    成員以被告上開門號所聯繫或提供聯絡所用，而係以另一門
    號即0000000000號門號聯繫或留存供聯絡所用等情，業據證
    人即被害人許政毅、沈建億、劉得安、邵紫緹於警詢時證述
    明確（偵一卷第23、26、28、33頁），從而，此部分之犯罪
    事實自與被告之上開門號無涉，起訴書認被告亦涉有此部分
    幫助詐欺取財犯嫌，顯有誤會，併此指明。
六、綜上所述，檢察官所舉上開證據，僅得證明上開以被告名義
    申請之威寶電信公司預付卡門號，確實經詐欺集團用以對如
    附表一所示被害人為詐欺取財之犯行，惟尚無法遽認該門號
    確為被告所申請，並曾交付身分證件或門號予詐欺集團使用
    ，而幫助該詐欺集團人員實施詐欺取財之犯行。本件檢察官
    認被告所涉犯嫌所憑之證據，尚無從說服本院達於通常一般
    之人均不致有所懷疑，而得確信其為真實之程度，即難據以
    為被告不利之認定，自屬不能證明被告犯罪。原審以被告之
    犯行不能證明而為無罪之判決，經核其認事用法均無不合，
    本件公訴人之上訴意仍執前詞，指摘原判決不當，難認為有
    理由，應予駁回。
七、本案被告既為無罪之判決，則臺灣高雄地方法院檢察署99年
    偵字第26423 號移送併辦部分，與本案即無裁判上一罪之關
    係，本院自無從加以審理，是併案部分應退由檢察官另行依
    法處理，附此敘明。
據上論斷，應依刑事訴訟法第368條，判決如主文。
本案經檢察官王登榮到庭執行職務。
中    華    民    國   100    年    3     月    15    日
                  刑事第一庭    審判長法  官  周賢銳
                                      法  官  洪碩垣
                                      法  官  施柏宏
以上正本證明與原本無異。
不得上訴。
中    華    民    國   100    年    3     月    16    日
                                      書記官  魏文常
┌─────────────────────────────────────┐
│附表一：                                                                  │
├──┬──────┬───┬──────────────────┬────┤
│編號│   時  間   │被害人│           詐  騙  方  法           │  備註  │
│    │  （民國）  │      │             （新臺幣）             │        │
├──┼──────┼───┼──────────────────┼────┤
│ 1  │98年6 月19日│林建玄│由該集團成員在露天拍賣網站佯裝販賣  │即起訴書│
│    │            │      │wii 遊戲機主機1 台，並提供被告上開門│附表編號│
│    │            │      │號供買家聯繫，致林建玄陷於錯誤，議價│1 。    │
│    │            │      │購買並於98年6 月19日，匯款5,000 元至│        │
│    │            │      │該集團指定之陳世倫名下帳戶內。      │        │
├──┼──────┼───┼──────────────────┼────┤
│ 2  │98年6 月18日│戴慧華│由該集團成員在奇摩拍賣網站佯裝販賣CA│即起訴書│
│    │            │      │NON 型號500D數位相機，並提供被告上開│附表編號│
│    │            │      │門號供買家聯繫，致戴慧華陷於錯誤，議│2 。    │
│    │            │      │價購買並於翌日即98年6 月19日，以ATM │        │
│    │            │      │操作轉帳10,000元至該集團指定之趙金玉│        │
│    │            │      │名下帳戶內。                        │        │
├──┼──────┼───┼──────────────────┼────┤
│ 3  │98年6 月18日│王怡方│由該集團成員在露天拍賣網站佯裝販賣筆│即起訴書│
│    │            │      │記型電腦1 台，並以被告上開門號聯繫王│附表編號│
│    │            │      │怡方，致王怡方陷於錯誤，下標購買並於│3 。    │
│    │            │      │98年6 月18日匯款5,000 元至該集團指定│        │
│    │            │      │之趙金玉帳戶內。                    │        │
├──┼──────┼───┼──────────────────┼────┤
│ 4  │98年6 月18日│陳奕寰│由該集團成員在奇摩拍賣網站佯裝販賣  │即起訴書│
│    │            │      │NOKIA5800 手機全配之商品，並以被告上│附表編號│
│    │            │      │開門號聯繫陳奕寰，致陳奕寰陷於錯誤，│7 。    │
│    │            │      │下標購買並於98年6 月18日匯款轉帳1 萬│        │
│    │            │      │元至該集團指定之趙金玉名下帳戶內。  │        │
├──┼──────┼───┼──────────────────┼────┤
│ 5  │98年6 月18日│楊奕明│由該集團成員在露天拍賣網站佯裝販售  │即起訴書│
│    │            │      │NOKIA5800 手機，並以被告上開門號聯繫│附表編號│
│    │            │      │楊奕明，致楊奕明陷於錯誤，下標購買並│9 。    │
│    │            │      │於98年6 月18日匯款轉帳1 萬元至該集團│        │
│    │            │      │指定之陳松霖名下帳戶內。            │        │
├──┼──────┼───┼──────────────────┼────┤
│ 6  │98年6 月19日│鄭敏如│由該集團成員在奇摩拍賣網站佯裝販售筆│即起訴書│
│    │            │      │記型電腦1 台，並以被告上開門號聯繫鄭│附表編號│
│    │            │      │敏如，致鄭敏如陷於錯誤，下標購買並於│10。    │
│    │            │      │98年6 月19日匯款18,000元至該集團指定│        │
│    │            │      │之宋文毓名下帳戶內。                │        │
├──┼──────┼───┼──────────────────┼────┤
│ 7  │98年6 月20日│陳盈秀│由該集團成員在露天拍賣網站佯裝販售筆│即起訴書│
│    │            │      │記型電腦1 台，並以被告上開門號聯繫陳│附表編號│
│    │            │      │盈秀，致陳盈秀陷於錯誤，下標購買並於│11。    │
│    │            │      │98年6 月20日匯款2 萬元至該詐欺集團指│        │
│    │            │      │定之陳世倫名下帳戶內。              │        │
└──┴──────┴───┴──────────────────┴────┘
┌─────────────────────────────────────┐
│附表二：                                                                  │
├──┬──────┬───┬──────────────────┬────┤
│編號│   時  間   │被害人│          詐  騙  方  法            │  備註  │
│    │  （民國）  │      │            （新臺幣）              │        │
├──┼──────┼───┼──────────────────┼────┤
│ 1  │98年6 月18日│許政毅│由該集團成員在奇摩拍賣網站佯裝販賣諾│即起訴書│
│    │            │      │基亞5800手機，並以被告上開門號聯繫許│附表編號│
│    │            │      │政毅，致許政毅陷於錯誤，下標購買並於│4 。    │
│    │            │      │98年6 月18日匯款5,100 元至該集團指定│        │
│    │            │      │之趙金玉名下帳戶內。                │        │
├──┼──────┼───┼──────────────────┼────┤
│ 2  │98年6 月18日│沈建億│由該集團成員在奇摩拍賣網站佯裝販賣腳│即起訴書│
│    │            │      │踏車1 部，並以被告上開門號聯繫沈建億│附表編號│
│    │            │      │，致沈建億陷於錯誤，下標購買並於98年│5 。    │
│    │            │      │6 月18日匯款6,000 元至該集團指定之趙│        │
│    │            │      │金玉名下帳戶內。                    │        │
├──┼──────┼───┼──────────────────┼────┤
│ 3  │98年6 月18日│劉得安│由該集團成員在奇摩拍賣網站佯裝販賣  │即起訴書│
│    │            │      │NOKIA5800 手機全配之商品，並以被告上│附表編號│
│    │            │      │開門號聯繫劉得安，致劉得安陷於錯誤，│6 。    │
│    │            │      │下標購買並於98年6 月18日匯款3,000 元│        │
│    │            │      │至該集團指定之趙金玉名下帳戶內。    │        │
├──┼──────┼───┼──────────────────┼────┤
│ 4  │98年6 月18日│邵紫緹│由該集團成員在雅虎奇摩網站佯裝販賣  │即起訴書│
│    │            │      │SHARP 手機，致邵紫緹陷於錯誤，下標購│附表編號│
│    │            │      │買並於98年6 月18日匯款轉帳8,000 元至│8 。    │
│    │            │      │該集團指定之趙金玉名下帳戶內。      │        │
└──┴──────┴───┴──────────────────┴────┘